---
title: DID平行趋势检验
author: Xiebro
date: '2024-04-04'
slug: MTP-DID
categories:
  - R
tags:
  - DID
  - Model
  - AB test
---

### 数据集
采用普林斯顿大学OscarTorres-Reyna教授构建的DID虚拟数据集进行演示分析，该数据集假设1994年在E、F、G三个国家实施了一项政策，并与相似的A、B、C、D四个国家为控制组。数据集共包含country、year、y、x1、 x2、 x3、 opinion 7个变量，其中y为被解释变量，x1-x3为连续型的自变量，opinion为分类型自变量。

```{r, message=FALSE, warning=FALSE}
library(dplyr)
dat <- haven::read_dta("http://dss.princeton.edu/training/Panel101.dta")
dat |> glimpse()
```

### DID回归模型
```{r, message=FALSE, warning=FALSE}
library(estimatr)
dat <- 
  dat %>%
  # 生成实验期变量，1994年赋值为1，否则为0
  mutate(time = (year >= 1994) & (!is.na(year)),
         # 生成实验组变量，前4个国家为控制组，赋值为0，否则为1
         treated = (country > 4) & (!is.na(country)),
         # 生成交互项
         did = time * treated)

lm_robust(y ~ time + treated + did + x1 + x2 + x3 + factor(opinion), data = dat)
```
### 平行趋势检验
平行趋势检验的主要目的是验证在政策实施前，实验组和控制组是否存在显著性差异，即与实验组特征相似才可以作为控制组。
#### 方法一：趋势观察法
```{r, message=FALSE, warning=FALSE}
library(ggplot2)
dat %>%
  select(year, y, country, treated) %>%
  ggplot(aes(x = year, y = y, group = country)) + 
  geom_line(aes(group = country, col = treated)) +
  geom_vline(aes(xintercept = 1994), lty = "dashed", size = .5)
```

#### 方法二：事件研究法

即生成年份的虚拟变量后于treat变量做交互项，然后进行回归。如果政策实施前，每个交互项的系数不显著的异于0，则表示实验组与对照组不存在显著性差异。
```{r}
# 事件研究法
dat <- 
  dat |>
  mutate(year = factor(year),
         country = factor(country))

# 将政策前第一期(1993年)作为基准组
X <- 
  model.matrix(y ~ country + year + year:treated, data = dat) |>
  as_tibble() |>
  select(-1, -`year1993:treatedTRUE`) # 避免多重共线性问题

fit <- 
  lm_robust(dat$y ~ ., data = X) |>
  tidy()

print(fit)
```
- 上述结果显示，1991至1993的交互项均不显著，表示实验组和控制组在政策实施前并无显著差异；  

- 其次，1994年政策实施后，仅有1995的系数显著，表明政策效应仅出现在政策实施后一年，1996年及以后实验组和控制组未受到政策的影响。

```{r}
# 可视化：结果系数和置信区间
fit %>%
  tail(9) |>
  mutate(year = 1990 + 0:(n()-1)) |>
  ggplot(aes(x = year, y = estimate)) +
  geom_point() + 
  geom_line() + 
  geom_errorbar(aes(ymin = conf.low, ymax = conf.high, width = .2))  +
  geom_vline(aes(xintercept = 1993), color = "blue", alpha = .4) + 
  geom_hline(aes(yintercept = 0), color = "red")
```

### 安慰剂检验
- 政策的实施确实产生了政策效应，且政策实施前实验组和控制组不存在显著性差异，但是通过DID估计出的政策效应是否受其他政策或因素的影响是未知的，因此需要进行安慰剂检验；  

- 最常用的方法就是将研究样本缩小至政策实施前，并随机设定一个政策实施年份；  

- 样本是1990-1999年，政策实施年份为1994年，故本次安慰剂假设政策时间发生在1994年以前。将研究样本设定在1990-1994间，并将政策年份设定在1992年。

```{r}
dat_new <- 
  dat |>
  mutate(year = as.character(year) |> as.numeric()) |>
  filter(year <= 1994) |>
  mutate(time_new = (year >= 1992),
         did_new = time_new * treated)

fit_new <- 
  lm_robust(y ~ time_new + treated + did_new + x1 + x2 + x3 + factor(opinion),
            dat = dat_new)

summary(fit_new)
```
did_new的系数为负，但不显著，表明可以排除其他潜在的不可观测因素的影响，即模型估计出的政策效应是稳健的。


