---
title: 岭回归、Lasso回归和弹性网络
author: Package Build
date: '2026-02-25'
slug: []
categories:
  - R
tags:
  - Model
  - Machine-Learning
---

```{r setup, include=FALSE}
knitr::opts_chunk$set(
  echo = TRUE,
  warning = FALSE,
  message = FALSE
  )
```

岭回归（Ridge）、LASSO回归（Lasso）和弹性网络（ElasticNet）都是带正则化（regularization）的线性回归方法，核心目的是：**解决多重共线性、过拟合，并控制模型复杂度。**  
  
  
它们的区别本质在于：**对模型参数施加不同的惩罚方式。**  

在线教育场景下，我们经常需要回答这样的问题：**哪些学习行为真正影响用户成绩？哪些只是噪声？**  


普通线性回归在这种场景下往往表现不稳定，而正则化回归（Ridge / LASSO / Elastic Net）正是为此设计。  

  
## 场景假设  
假设，我们需要通过用户**在平台上的行为**来预测其**最终考试成绩（score）**，用户行为特征如下：  

| 特征             | 含义    |
| -------------- | ----- |
| study_time     | 学习时长  |
| video_watch    | 视频观看量 |
| practice_rate  | 练习完成度 |
| login_days     | 登录天数  |
| homework_score | 作业成绩  |

## 数据集
### 模拟
我们构造一个包含潜在学习能力的模拟数据。  
让`study_time`与`video_watch`高度相关、部分变量对成绩无真实贡献、并且存在噪声。
```{r}
library(tidyverse)

set.seed(123)
n <- 500

# 潜在学习能力（不可观测）
ability <- rnorm(n)

# 构造相关特征
study_time <- 10 + 3*ability + rnorm(n)
video_watch <- study_time*0.8 + rnorm(n, 0, 0.5)
practice_rate <- 0.6*ability + rnorm(n, 0, 0.8)
login_days <- 5 + 1.5*ability + rnorm(n)
homework_score <- 70 + 10*ability + rnorm(n, 0, 3)

# 真实成绩（只有部分变量真正影响）
score <- 60 +
  4*study_time +
  2*practice_rate +
  3*homework_score +
  rnorm(n, 0, 10)

df <- data.frame(
  score,
  study_time,
  video_watch,
  practice_rate,
  login_days,
  homework_score
)
```
### 探查
```{r}
# 变量分布
df |>
  pivot_longer(-score) |>
  ggplot(aes(value)) +
  geom_histogram(bins = 30, fill = "steelblue") +
  facet_wrap(~name, scales = "free") +
  theme_minimal()

# 变量相关性
GGally::ggcorr(df, label = TRUE) 

# 特征与成绩相关性
df |>
  pivot_longer(-score) |>
  ggplot(aes(value, score)) +
  geom_point(alpha = 0.4) +
  geom_smooth(method = "lm", se = FALSE) +
  facet_wrap(~name, scales = "free") +
  theme_minimal()
```
  
- 可见`study_time`与`video_watch`强相关，`study_time`与`homework_score`相关，存在 **多重共线性问题**  
- 多个变量都与成绩相关，难判断因果关系

## 建模对比
### 简单线性回归
```{r}
lm(score ~ ., data = df)
```
基于最小二乘法的目标（最小化预测误差）在此场景中存在以下问题：  
- 当`video_watch` ≈ `study_time`，模型无法稳定分配权重，系数波动大。  
- 容易过拟合，特征多 → 方差大 → 泛化差。  
- 无变量选择能力，无法识别哪些行为真正重要。

### 正则化方法对比
| 方法          | 会删除变量 | 对共线性稳定 | 适合目标 |
| ----------- | ----- | ------ | ---- |
| OLS         | ❌     | ❌      | 基础拟合 |
| Ridge       | ❌     | ✅      | 预测   |
| LASSO       | ✅     | 一般     | 解释   |
| Elastic Net | ✅     | ✅      | 综合   |
  
```{r}
library(glmnet)

x <- model.matrix(score ~ . -1, df)
y <- df$score

# 训练三种模型
cv_ridge <- cv.glmnet(x, y, alpha = 0)
cv_lasso <- cv.glmnet(x, y, alpha = 1)
cv_en <- cv.glmnet(x, y, alpha = 0.5)

# 系数对比
coef_df <- tibble(
  variable = rownames(coef(cv_ridge)),
  Ridge = as.numeric(coef(cv_ridge)),
  LASSO = as.numeric(coef(cv_lasso)),
  ElasticNet = as.numeric(coef(cv_en))
) |>
  pivot_longer(-variable)

coef_df |> 
  filter(variable != "(Intercept)") |>
  ggplot(aes(variable, value, fill = name)) +
  geom_col(position="dodge") +
  coord_flip() +
  theme_minimal()
```

```{r}
# 预测表现对比
pred <- tibble(
  actual = y,
  ridge = as.numeric(predict(cv_ridge, x, s="lambda.min")),
  lasso = as.numeric(predict(cv_lasso, x, s="lambda.min")),
  elastic = as.numeric(predict(cv_en, x, s="lambda.min"))
) |>
  pivot_longer(-actual, names_to = "model", values_to = "pred")

# 计算模型指标（RMSE + R2）
metric_df <- pred |>
  group_by(model) |>
  summarise(
    rmse = sqrt(mean((actual - pred)^2)),
    r2 = cor(actual, pred)^2,
    .groups = "drop"
  ) |>
  mutate(label = sprintf("RMSE = %.2f\nR² = %.3f", rmse, r2))

# 绘图
pred |>
  ggplot(aes(actual, pred)) +
  geom_point(alpha = 0.3) +
  geom_abline(linetype = 2) +
  facet_wrap(~model) +
  geom_text(
    data = metric_df,
    aes(x = -Inf, y = Inf, label = label),
    hjust = -0.1,
    vjust = 1.1,
    inherit.aes = FALSE
  ) +
  labs(
    x = "Actual",
    y = "Predicted",
    title = "Model Prediction Comparison"
  ) +
  theme_minimal()

```


## 拓展
λ该怎么选择？  
```{r}
# λ 路径
# 图含义：横轴-log(λ) 、纵轴-系数大小 、每条线-各变量
# λ增大 → 系数逐渐收缩 → 部分变0
plot(cv_lasso$glmnet.fit, xvar = "lambda")

# 交叉验证选择最优λ
# 原理：
# 1.将数据分成 k 份
# 2.轮流训练验证
# 3.选择预测误差最小的 λ

cv_lasso <- cv.glmnet(x, y, alpha = 1)
plot(cv_lasso)
```




