---
title: 转化率预测：分群方法、特征筛选与可解释归因
author: Package Build
date: '2026-06-13'
slug: []
categories:
  - R
tags:
  - Forecasting
  - Attribution
  - Interpretability
math: true
---

```{r setup, include=FALSE}
knitr::opts_chunk$set(
  echo = TRUE,
  warning = FALSE,
  message = FALSE,
  fig.width = 7.4,
  fig.height = 4.4,
  dpi = 120,
  fig.retina = 2
)
```

```{r theme, include=FALSE}
library(ggplot2)

palette_blog <- c(
  ink     = "#1F2933",
  blue    = "#2C5F8D",
  rose    = "#D7846A",
  sage    = "#7FAA7A",
  gold    = "#E0B36A",
  plum    = "#5D4E75",
  ash     = "#94A3B0"
)

theme_blog <- function(base_size = 12) {
  theme_minimal(base_size = base_size) +
    theme(
      plot.title          = element_text(face = "bold", size = rel(1.15),
                                         color = palette_blog["ink"],
                                         margin = margin(b = 4)),
      plot.subtitle       = element_text(size = rel(0.92),
                                         color = palette_blog["ash"],
                                         margin = margin(b = 14)),
      plot.title.position = "plot",
      plot.caption        = element_text(size = rel(0.78),
                                         color = palette_blog["ash"],
                                         hjust = 0,
                                         margin = margin(t = 10)),
      plot.caption.position = "plot",
      axis.title          = element_text(size = rel(0.88),
                                         color = palette_blog["ink"]),
      axis.title.x        = element_text(margin = margin(t = 8)),
      axis.title.y        = element_text(margin = margin(r = 8)),
      axis.text           = element_text(color = palette_blog["ash"]),
      panel.grid.major    = element_line(color = "grey92", linewidth = 0.3),
      panel.grid.minor    = element_blank(),
      panel.spacing       = unit(1.2, "lines"),
      strip.text          = element_text(face = "bold",
                                         color = palette_blog["ink"],
                                         size = rel(0.95)),
      strip.background    = element_rect(fill = "grey96", color = NA),
      legend.position     = "top",
      legend.justification = "left",
      legend.title        = element_text(size = rel(0.88),
                                         color = palette_blog["ink"]),
      legend.text         = element_text(size = rel(0.85),
                                         color = palette_blog["ink"]),
      legend.margin       = margin(b = 4),
      plot.margin         = margin(16, 18, 14, 16)
    )
}
```

在订阅、续费、复购这类业务里，运营和市场常问的问题是：

> **"这一批刚进来的用户，最终能续多少？"**

预测的难点不在"算出一个数字"，而在两件事：

- **可解释**：预测结果要能告诉业务侧"为什么是这个数"；
- **可归因**：当预测偏离实际时，能定位误差来自哪部分人群、哪部分服务环节。

本文整理一套面向**当期转化率**的预测与归因方法，覆盖三类思路的对比、特征筛选标准、模型评估，以及偏差出现时如何拆解原因。

## 模拟数据

构造一个跨多个周期（cohort）的订阅用户样本，每个用户带几个可观测特征和一个转化标签：

```{r}
library(tidyverse)
library(glmnet)
set.seed(42)

simulate_users <- function(cohort_id, n = 1000) {
  city_tier   <- sample(1:5, n, replace = TRUE,
                        prob = c(0.15, 0.25, 0.25, 0.20, 0.15))
  age_group   <- sample(1:6, n, replace = TRUE)
  channel     <- sample(c("paid", "organic", "referral", "live"),
                        n, replace = TRUE)
  active_days <- pmax(0, round(rnorm(n, mean = 15 + 0.3 * cohort_id, sd = 5)))
  task_rate   <- pmin(1, pmax(0, rnorm(n, mean = 0.55, sd = 0.2)))

  # 潜在转化概率：隐藏的真实因果结构
  logit_p <- -2 +
    0.30 * (city_tier <= 2) +
    0.20 * (channel == "referral") -
    0.15 * (channel == "paid") +
    0.04 * active_days +
    1.20 * task_rate
  p <- 1 / (1 + exp(-logit_p))

  tibble(
    cohort_id, city_tier, age_group, channel,
    active_days, task_rate,
    converted = rbinom(n, 1, p)
  )
}

df <- map_dfr(1:12, simulate_users)
```

整个数据集包含 12 个周期、每期 1000 个用户。先看一下各期的转化率走势：

```{r fig-overall-trend}
trend_df <- df |>
  group_by(cohort_id) |>
  summarise(rate = mean(converted), .groups = "drop")

grand_mean <- mean(trend_df$rate)

ggplot(trend_df, aes(cohort_id, rate)) +
  geom_hline(yintercept = grand_mean,
             color = palette_blog["ash"], linetype = 2, linewidth = 0.4) +
  annotate("text", x = 12.3, y = grand_mean,
           label = sprintf("avg %.1f%%", grand_mean * 100),
           hjust = 0, vjust = 0.5,
           color = palette_blog["ash"], size = 3.2) +
  geom_area(alpha = 0.10, fill = palette_blog["blue"]) +
  geom_line(color = palette_blog["blue"], linewidth = 1) +
  geom_point(color = palette_blog["blue"], size = 2.4) +
  geom_text(aes(label = sprintf("%.1f%%", rate * 100)),
            vjust = -1.1, size = 2.9,
            color = palette_blog["ink"]) +
  scale_x_continuous(breaks = 1:12,
                     expand = expansion(mult = c(0.02, 0.08))) +
  scale_y_continuous(labels = scales::percent_format(accuracy = 1),
                     expand = expansion(mult = c(0.05, 0.18))) +
  labs(
    x = "Cohort",
    y = NULL,
    title    = "Overall conversion rate by cohort",
    subtitle = "Aggregated rate over 12 simulated cohorts"
  ) +
  theme_blog()
```

整体随活跃度（`active_days` 的均值跟 `cohort_id` 正相关）小幅上行，但单一时序看不出结构性差异。

## 三类预测思路

记 $R_t$ 为时刻 $t$ 的当期转化率。三种思路：

| 方法     | 公式                                                          | 特点                          |
| -------- | ------------------------------------------------------------- | ----------------------------- |
| 全局预测 | $R_t = c + \sum_{i=1}^{p} \phi_i R_{t-i} + \epsilon_t$        | 单变量时序，捕捉整体周期      |
| 分群预测 | $R_t = \sum_{g=1}^{k} p_g R_{t_g}$                            | 多变量，可解释、可归因        |
| 个体预测 | $R_t = \frac{1}{N}\sum_{i} R_{t_i},\ R_{t_i}=P(y=1 \mid X)$   | 多变量，逐人打分              |

其中 $p_g$ 是群体 $g$ 的占比，$R_{tg}$ 是群体 $g$ 的转化率，$R_{ti}$ 是用户 $i$ 的转化率。

直觉上三者各有侧重：

- 时序模型擅长"季节性"；
- 个体模型擅长"打分排序"；
- 分群模型擅长"解释结构"。

哪个更适合**聚合指标**的预测，要看数据。下面用滚动窗口（前 3 期训练、第 t 期预测）跑一遍。

### 全局预测（滚动均值）

```{r}
hist_rate <- df |>
  group_by(cohort_id) |>
  summarise(rate = mean(converted), .groups = "drop")

trend_predict <- function(rates, t, window = 3) {
  mean(rates[(t - window):(t - 1)])
}

trend_forecast <- map_dbl(4:12, \(t) trend_predict(hist_rate$rate, t))
```

### 分群预测

把每个用户落入一个分群单元（特征的笛卡尔积），每期预测 = 历史同分群转化率 × 当期分群占比：

```{r}
group_predict <- function(df, target_t, hist_window = 3) {
  hist <- df |>
    filter(cohort_id >= target_t - hist_window, cohort_id < target_t) |>
    group_by(city_tier, channel) |>
    summarise(hist_rate = mean(converted), .groups = "drop")

  curr <- df |>
    filter(cohort_id == target_t) |>
    group_by(city_tier, channel) |>
    summarise(n_user = n(), .groups = "drop") |>
    mutate(curr_prop = n_user / sum(n_user))

  curr |>
    left_join(hist, by = c("city_tier", "channel")) |>
    summarise(pred = sum(hist_rate * curr_prop, na.rm = TRUE)) |>
    pull(pred)
}

group_forecast <- map_dbl(4:12, \(t) group_predict(df, t))
```

### 个体预测

```{r}
individual_predict <- function(df, target_t, hist_window = 3) {
  train <- df |>
    filter(cohort_id >= target_t - hist_window, cohort_id < target_t)
  test <- df |>
    filter(cohort_id == target_t)

  fm <- converted ~ city_tier + age_group + factor(channel) +
                  active_days + task_rate - 1
  x_train <- model.matrix(fm, train); y_train <- train$converted
  x_test  <- model.matrix(fm, test)

  fit <- cv.glmnet(x_train, y_train, family = "binomial", alpha = 0.5)
  mean(as.numeric(predict(fit, x_test, type = "response", s = "lambda.min")))
}

indiv_forecast <- map_dbl(4:12, \(t) individual_predict(df, t))
```

## 特征工程

### 编码：把连续特征切成可解释的三档

为了让特征本身就带业务含义，对每个候选特征按**历史转化意向**做卡方分桶（ChiMerge），切成 `0 高 / 1 中 / 2 低` 三档。手写一个简单版本：

```{r}
encode_by_target <- function(feature, target, n_bins = 3) {
  rate_by_level <- tapply(target, feature, mean)
  ranks <- rank(-rate_by_level, ties.method = "first")
  bin   <- cut(ranks, breaks = n_bins, labels = 0:(n_bins - 1)) |>
           as.character() |> as.integer()
  setNames(bin, names(rate_by_level))
}

encode_by_target(df$city_tier, df$converted)
```

这样做的好处是：后续不管走哪种模型，特征本身已经"自带解释"——`city_tier=0` 直接就是"历史转化率最高的那一档城市"。

### 筛选：PSI + IV 双指标

特征上线前需要回答两个问题：**够稳吗？够有用吗？**

**稳定性 — PSI（Population Stability Index）**

$$
\text{PSI} = \sum_{i=1}^{n} (A_i - E_i)\, \ln\!\left(\frac{A_i}{E_i}\right)
$$

```{r}
psi <- function(expected, actual, eps = 1e-6) {
  e_dist <- prop.table(table(expected))
  a_dist <- prop.table(table(actual))
  k <- union(names(e_dist), names(a_dist))
  e <- as.numeric(e_dist[k]); e[is.na(e)] <- eps
  a <- as.numeric(a_dist[k]); a[is.na(a)] <- eps
  sum((a - e) * log(a / e))
}
```

经验阈值：

- PSI < 0.1：稳定；
- 0.1 ≤ PSI < 0.25：需关注；
- PSI ≥ 0.25：建议重新校准。

**预测力 — IV（Information Value）**

$$
\text{IV} = \sum_{i=1}^{n} (P_i - Q_i)\, \ln\!\left(\frac{P_i}{Q_i}\right)
$$

```{r}
iv <- function(feature, target, eps = 1e-6) {
  tbl <- table(feature, target)
  pos <- tbl[, "1"] / sum(tbl[, "1"])
  neg <- tbl[, "0"] / sum(tbl[, "0"])
  pos[pos == 0] <- eps; neg[neg == 0] <- eps
  sum((pos - neg) * log(pos / neg))
}
```

经验阈值：

- IV < 0.02：几乎无预测力；
- 0.02 ≤ IV < 0.1：弱；
- 0.1 ≤ IV < 0.3：中等；
- 0.3 ≤ IV < 0.5：强；
- IV ≥ 0.5：非常强。

**实际筛选条件**：`PSI < 0.1 AND IV > 0.02`。

把所有特征的 PSI（期 1 vs 期 12）和 IV（全量样本）算一遍，可视化筛选结果：

```{r fig-feature-screening, fig.height=4.2}
df_bin <- df |>
  mutate(active_days_bin = ntile(active_days, 5),
         task_rate_bin   = ntile(task_rate, 5))

features <- c("city_tier", "age_group", "channel",
              "active_days_bin", "task_rate_bin")

feature_table <- map_dfr(features, \(f) {
  tibble(
    feature  = f,
    psi_val  = psi(df_bin[[f]][df_bin$cohort_id == 1],
                   df_bin[[f]][df_bin$cohort_id == 12]),
    iv_val   = iv(df_bin[[f]], factor(df_bin$converted))
  )
})

feature_table

thresholds <- tibble(
  metric = factor(c("PSI (stability)", "IV (predictive power)"),
                  levels = c("PSI (stability)", "IV (predictive power)")),
  y      = c(0.10, 0.02),
  lbl    = c("threshold = 0.10", "threshold = 0.02")
)

plot_df <- feature_table |>
  pivot_longer(c(psi_val, iv_val),
               names_to = "metric", values_to = "value") |>
  mutate(metric = factor(recode(metric,
                                psi_val = "PSI (stability)",
                                iv_val  = "IV (predictive power)"),
                         levels = c("PSI (stability)",
                                    "IV (predictive power)"))) |>
  group_by(metric) |>
  arrange(value, .by_group = TRUE) |>
  mutate(feature_label = factor(paste0(feature, "__", metric),
                                levels = paste0(feature, "__", metric))) |>
  ungroup()

ggplot(plot_df,
       aes(feature_label, value, fill = metric)) +
  geom_col(width = 0.7) +
  geom_text(aes(label = sprintf("%.3f", value)),
            hjust = -0.15, size = 3, color = palette_blog["ink"]) +
  geom_hline(data = thresholds,
             aes(yintercept = y),
             linetype = 2, color = palette_blog["ash"], linewidth = 0.4) +
  geom_text(data = thresholds,
            aes(x = 0.6, y = y, label = lbl),
            hjust = 0, vjust = -0.4, size = 3,
            color = palette_blog["ash"],
            inherit.aes = FALSE) +
  facet_wrap(~ metric, scales = "free") +
  coord_flip(clip = "off") +
  scale_x_discrete(labels = \(x) sub("__.*$", "", x)) +
  scale_y_continuous(expand = expansion(mult = c(0.02, 0.22))) +
  scale_fill_manual(values = c(
    "PSI (stability)"        = palette_blog[["rose"]],
    "IV (predictive power)"  = palette_blog[["blue"]]
  )) +
  labs(
    x = NULL, y = NULL,
    title    = "Feature screening: PSI vs IV",
    subtitle = "Keep features with PSI < 0.10 (stable) and IV > 0.02 (informative)"
  ) +
  theme_blog() +
  theme(legend.position = "none")
```

图中虚线即筛选阈值。左侧 PSI 越小越稳，右侧 IV 越大越有预测力。

## 模型评估：分群方法占优

```{r fig-method-compare, fig.height=4.6}
actual <- hist_rate$rate[4:12]
mae <- function(pred, actual) mean(abs(pred - actual))

mae_tbl <- tibble(
  method = c("trend", "group", "individual"),
  mae = c(
    mae(trend_forecast, actual),
    mae(group_forecast, actual),
    mae(indiv_forecast, actual)
  )
) |> arrange(mae)

mae_tbl

eval_long <- tibble(
  cohort_id  = 4:12,
  trend      = trend_forecast,
  group      = group_forecast,
  individual = indiv_forecast,
  actual     = actual
) |>
  pivot_longer(c(trend, group, individual),
               names_to = "method", values_to = "pred") |>
  left_join(mae_tbl, by = "method") |>
  mutate(facet_label = sprintf("%s  ·  MAE = %.3f", method, mae),
         facet_label = factor(facet_label,
                              levels = unique(facet_label[order(mae)])))

method_colors <- c(
  group      = palette_blog[["blue"]],
  trend      = palette_blog[["sage"]],
  individual = palette_blog[["rose"]]
)

ggplot(eval_long, aes(cohort_id)) +
  geom_line(aes(y = actual),
            color = palette_blog["ink"], linewidth = 0.9, alpha = 0.85) +
  geom_point(aes(y = actual),
             color = palette_blog["ink"], size = 1.8, alpha = 0.85) +
  geom_line(aes(y = pred, color = method), linewidth = 1) +
  geom_point(aes(y = pred, color = method), size = 2.2) +
  facet_wrap(~ facet_label, ncol = 3) +
  scale_x_continuous(breaks = c(4, 6, 8, 10, 12)) +
  scale_y_continuous(labels = scales::percent_format(accuracy = 1)) +
  scale_color_manual(values = method_colors) +
  labs(
    x = "Cohort", y = NULL,
    title    = "Predicted vs actual conversion rate",
    subtitle = "Dark line = actual; colored line = predicted. Methods ordered by MAE."
  ) +
  theme_blog() +
  theme(legend.position = "none")
```

经验上常见的排序：

$$
\text{分群} > \text{趋势} > \text{个体}
$$

直觉解释：

- **个体模型会累积误差**。逐人打分再加总，每个人 1~2 个百分点的误差，叠几千人后整体偏差比直接拟合宏观量更大。
- **趋势模型缺乏结构**。当人群构成发生变化（例如某个渠道占比突然涨/掉），单变量时序无法吸收。
- **分群模型最稳**。它本质是"已知群体转化率 × 已知群体占比"，结构清晰、偏差容易追根溯源。

聚合指标的预测，**并不总是"模型越精细越准"**。

## 可解释：决策路径与归因

### 决策路径

分群预测的决策路径非常浅——只有两步：

1. 计算历史 N 期的群体转化率表；
2. 用当期人群占比对历史转化率做加权求和。

整个模型没有黑盒。

### 归因公式

当预测偏离实际时，把"用户结构"和"服务质量"分开看：

$$
R_t = \sum_{g=1}^{k} k_{gn}\, p_g\, R_{t_g}
$$

- $p_g$：群体 $g$ 的占比，由**用户自身属性**决定（城市、年龄、活跃度等）；
- $R_{tg}$：群体 $g$ 的历史转化率，作为基准；
- $k_{gn}$：群体 $g$ 在服务水平 $n$ 下的**转化率缩放系数**，由**服务质量**决定。

这把"为什么不准"分成了两条独立的解释线。

### 结构归因（用户侧）

定位"哪个细分群体的转化率偏移最大、占比最高"：

```{r fig-attribution}
attribution_structural <- function(df, target_t, hist_window = 3) {
  hist <- df |>
    filter(cohort_id >= target_t - hist_window, cohort_id < target_t) |>
    group_by(city_tier, channel) |>
    summarise(hist_rate = mean(converted), .groups = "drop")

  curr <- df |>
    filter(cohort_id == target_t) |>
    group_by(city_tier, channel) |>
    summarise(
      curr_rate = mean(converted),
      n_user    = n(),
      .groups   = "drop"
    ) |>
    mutate(curr_prop = n_user / sum(n_user))

  curr |>
    left_join(hist, by = c("city_tier", "channel")) |>
    mutate(
      rate_delta = curr_rate - hist_rate,
      contrib    = rate_delta * curr_prop
    )
}

attr_t12 <- attribution_structural(df, target_t = 12)

attr_top <- attr_t12 |>
  arrange(desc(abs(contrib))) |>
  head(10) |>
  mutate(
    label    = sprintf("city = %d  ·  %s", city_tier, channel),
    sign     = ifelse(contrib > 0, "lift", "drag"),
    hjust_v  = ifelse(contrib > 0, -0.15, 1.15)
  )

ggplot(attr_top,
       aes(reorder(label, contrib), contrib, fill = sign)) +
  geom_col(width = 0.7) +
  geom_text(aes(label = sprintf("%+.2f pp", contrib * 100),
                hjust = hjust_v),
            size = 3, color = palette_blog["ink"]) +
  geom_hline(yintercept = 0,
             color = palette_blog["ash"], linewidth = 0.3) +
  coord_flip(clip = "off") +
  scale_y_continuous(
    labels = scales::percent_format(accuracy = 0.1),
    expand = expansion(mult = c(0.18, 0.18))
  ) +
  scale_fill_manual(
    values = c(lift = palette_blog[["blue"]],
               drag = palette_blog[["rose"]]),
    breaks = c("lift", "drag"),
    labels = c("Positive contribution", "Negative contribution")
  ) +
  labs(
    x = NULL, y = "Contribution to overall delta (percentage points)",
    title    = "Top contributors to cohort-12 conversion-rate delta",
    subtitle = "contrib = (curr_rate − hist_rate) × curr_prop",
    fill     = NULL
  ) +
  theme_blog()
```

`contrib` 即每个细分单元对整体转化率波动的贡献量。这种"细分群体 × 占比 × 转化偏移"的输出，可以直接喂给业务方讨论。

### 服务质量归因（Spearman 相关）

服务质量类指标通常波动大、样本少，不适合直接进模型，但可以用 **Spearman 等级相关系数** 做事后定性归因：

$$
\rho = 1 - \frac{6 \sum d_i^2}{n(n^2 - 1)}
$$

适用于：分布非正态、定序数据、关注单调而非线性关系。

```{r fig-spearman}
service_quality <- tibble(
  cohort_id = 1:12,
  qa_score  = 0.6 + 0.02 * (1:12) + rnorm(12, 0, 0.05)
)

period_summary <- df |>
  group_by(cohort_id) |>
  summarise(rate = mean(converted), .groups = "drop") |>
  left_join(service_quality, by = "cohort_id")

rho <- cor(period_summary$rate, period_summary$qa_score,
           method = "spearman")

ggplot(period_summary, aes(qa_score, rate)) +
  geom_smooth(method = "lm", se = TRUE,
              color = palette_blog["ash"],
              fill = palette_blog["ash"],
              alpha = 0.10, linetype = 2, linewidth = 0.5) +
  geom_point(size = 3.6, color = palette_blog["blue"], alpha = 0.85) +
  geom_text(aes(label = sprintf("c%d", cohort_id)),
            vjust = -1.15, size = 3,
            color = palette_blog["ash"]) +
  annotate(
    "label",
    x = -Inf, y = Inf,
    label = sprintf("Spearman ρ = %.2f", rho),
    hjust = -0.1, vjust = 1.4,
    label.size = 0,
    fill = "grey96",
    color = palette_blog["ink"],
    size = 3.6,
    fontface = "bold"
  ) +
  scale_y_continuous(labels = scales::percent_format(accuracy = 1)) +
  labs(
    x = "Service-quality score", y = NULL,
    title    = "Conversion rate vs service quality",
    subtitle = "Each point is one cohort; dashed line = OLS fit"
  ) +
  theme_blog()
```

**注意**：服务质量与转化率的相关性在不同子群往往差异极大——头部、腰部、尾部受到的影响方向可能完全相反。**不建议将服务质量直接做进预测模型**（样本量不足容易过拟合），建议**仅作事后定性归因**。

## 总结

针对转化率这类聚合预测目标，方案要解决的从来不是"再准 1%"的问题，而是：

1. **特征可解释**：用历史转化率分桶做特征编码，模型外部能直接读懂；
2. **模型透明**：分群预测 = 历史群体转化率 × 当期人群占比，无黑盒；
3. **可自动归因**：偏差出现时能拆出"用户结构偏移 vs 服务质量波动"两类原因。

精度排序常常是 **分群 > 趋势 > 个体**，但更重要的是——**分群预测让"预测—解释—归因"三件事统一在同一套公式里**，业务沟通成本最低。
